臺灣臺中地方法院民事判決　　　　　　　96年度訴字第1881號
原　　　告　　丙○○
訴訟代理人　　楊榮富　律師
複　代理人　　陳俊偉　律師
被　　　告　　台中市政府
法定代理人　　乙○○
訴訟代理人　　黃呈利　律師
被　　　告　　子○○
　　　　　　　壬○○
　　　　　　　癸○○
上列三人共同
訴訟代理人　　劉家驥　律師
上列當事人間請求確認所有權存在事件，本院於中華民國96年11
月20日言詞辯論終結，判決如下：
    主      文
確認坐落台中市○○區○○段866地號土地上建物即門牌號碼台
中市○○區○○路199號房屋，如附圖所示編號C、面積零點零壹
壹參公頃之建物，暨如附圖所示編號D、面積零點零零伍肆公頃
之無門牌鐵皮屋，均為原告所有。
訴訟費用由被告負擔。
    事      實
甲、原告方面：
  一、聲明：如主文第1項所示。
  二、陳述：
　  （一）門牌號碼台中市○○路199號房屋原為木造房屋，嗣
          因倒塌，由原告於民國82年間在原地重建，即坐落台
          中市○○區○○段866地號土地上即門牌號碼台中市
          西屯區○○路199號房屋，如附圖所示C面積0.0113公
          頃之建物，暨如附圖所示D部分、面積0.0054公頃之
          無門牌鐵皮屋（下稱系爭房屋）為原告出資興建。嗣
          後被告台中市政府於94年間為辦理台中市第12期市地
          重劃，需拆除系爭房屋，故有關該房屋之拆遷補償費
          及自動拆除獎勵金，理應由原告領取。而建物之拆遷
          補償費及自動拆除獎勵金，固屬公法上之請求權，然
          發放補償費之建物所有權歸屬有所爭議，則屬民事法
          律關係，應由普通法院審理。
    （二）因被告子○○、壬○○及癸○○聲稱系爭房屋坐落之
          土地，為其等共有，系爭房屋雖為承租人即原告之母
          親張陳鸞鶯生前擅自改建，仍屬其等所有云云。致使
          被告台中市政府於94年5月12日府建土字第094008228
          7號函文，以系爭房屋權屬仍有爭議為由，認為系爭
          房屋之拆遷補償費與自拆獎勵金，應由原告與被告黃
          鏡芳、壬○○、癸○○共同具領。既然被告台中市政
          府之上開函文，以系爭房屋所有權屬，仍有爭議為由
          ，否准原告領取系爭房屋相關補償費之請求。被告台
          中市政府於本件訴訟之答辯狀中，亦陳稱其就原告對
          系爭房屋之所有權，未予承認云云。準此，被告否認
          原告就系爭房屋有所有權，致使原告對系爭房屋所有
          權存在之法律關係不明確，必須藉由法院確認判決，
          以除去原告所有人地位受侵害之危險，原告就否認其
          所有權存在之被告提起本訴訟，即有受確認判決之法
          律上利益，原告爰提起本件訴訟，請求確認系爭房屋
          為原告所有。
    （三）未辦保存登記之房屋，其原始出資建築之人，係該房
          屋之所有權人。自己出資建築房屋等建物，係非依法
          律行為而原始取得其所有權，其與依法律行為而取得
          者有別，其無須依據民法第758條之規定，為所有權
          登記，始生效力。再者，基於一物一權主義之原則，
          房屋與其坐落之土地分屬各別之不動產，房屋之出資
          建築人，縱無基地之合法占有權或使用權，雖因無權
          占有土地，而負有拆屋還地義務，亦不影響其為房屋
          所有權人之地位。因此，本院95年度訴字第1178號租
          佃爭議事件之判決，固命本件原告及己○○、丁○○
          、張錦珠、辛○○、戊○○、庚○○應拆除系爭房屋
          。惟係因耕地三七五租約，有不自任耕作之行為而向
          後失效，故本件被告子○○、壬○○及癸○○本於租
          賃物返還請求權，請求拆屋還地，為有理由。該判決
          未否認原告對系爭房屋之所有權。
    （四）原告出資興建完成系爭建物，故由原告原始取得系爭
          房屋之所有權。退步言，縱使系爭房屋為被繼承人張
          陳鸞鶯所興建，嗣後由原告與其他繼承人共同繼承。
          因其他繼承人均已表示，如本院認定系爭房屋為張陳
          鸞鶯所興建，渠等亦願意將共有權讓與原告。從而，
          原告亦因受讓系爭房屋之其餘共有權，而取得系爭房
          屋之單獨所有權。
  三、證據：提出證明書、台中市政府94年5月12日府建土字第
            0940082287號函文、除戶謄本、照片、戶籍登記簿
            、繼承系統表等件為證；並聲請訊問證人甲○○、
            己○○、丁○○、丑○○○、辛○○、戊○○、張
            阿淑。
乙、被告台中市政府方面：
  一、聲明：請求駁回原告之訴。
  二、陳述：
　  （一）原告係因系爭房屋拆遷補償費與自拆獎勵金之請領權
          利歸屬，而與被告子○○、壬○○及癸○○發生爭議
          ，被告台中市政府所為94年5月12日府建土字第09400
          82287號函，固通知由其等共同具領。然此係基於行
          政機關對私權事項無實質審查權限，不能逕依單方之
          請求而做出行政處分所致。故被告台中市政府並未否
          認或承認原告對系爭房屋之所有權。是被告台中市政
          府就公法上所為之行政處分，並非私法上之否認行為
          ，原告在公法上之地位縱有受侵害之危險，然非私法
          上地位受侵害之虞，難謂有即受確認判決之法律上利
          益。況原告已對被告子○○、壬○○及癸○○等人提
          起本件確認訴訟，其私法上之權利存否，即可藉由本
          件訴訟之判決予以保障，自無須併對被告台中市政府
          請求。從而，原告對被告台中市政府提起本件確認之
          訴，自屬欠缺權利保護之必要，應予駁回。
    （二）原告已對被告台中市政府提起行政訴訟，經臺中高等
          行政法院以94年度訴字第680號判決駁回原告之訴確
          定，該判決認為系爭房屋之土地所有權人及承租該土
          地占有系爭房屋之原告，渠等對系爭房屋所有權之歸
          屬有爭執，被告台中市政府對原告所提相關證明文件
          ，無權自實體上審認何人為所有權人。被告台中市政
          府為維護當事人權益，故函復原告稱：補償費及拆除
          獎勵金應由原告及被告子○○、壬○○、癸○○等4
          人共同具領。當事人間仍有爭議，應自行協調，並將
          協議結果送被告台中市政府等情。
  三、證據：提出最高法院95年度台上字第1079號民事判決與臺
      中高等行政法院94年度訴字第680號判決為證。
丙、被告子○○、壬○○及癸○○方面：
  一、聲明：請求駁回原告之訴。
  二、陳述：
　  （一）系爭房屋並非原告於82年間建築，而係原耕地三七五
          租約之承租人張陳鸞鶯違法擅自改建。因房屋所有權
          為物權，係屬權利之一環。所謂權利者，係指以法律
          上之力而享受利益，權利人就該法律承認之利益，於
          未能獲得滿足時，得以國家權力強制促其實現。依據
          本院95年度訴字第1178號民事判決，原告與其他繼承
          人應將系爭房屋拆除，足見原告對系爭房屋未享有使
          用、收益及處分之權，無法排除他人干涉。既然原告
          就系爭房屋未有任何權利，就基地亦無使用權，縱使
          為系爭房屋之出資建築人或繼承人，自無法取得系爭
          建物之所有權。
    （二）房屋性質上不能與土地使用權分離而存在，房屋與土
          地雖為各自獨立之不動產，但房屋究無法脫離土地而
          存在。是房屋建造人並不當然擁有房屋所有權，仍應
          就其所坐落基地有土地使用權，始能以法律上之力保
          有支配房屋，而取得房屋之所有。倘僅以房屋所有權
          應歸屬原始建築人為論，則第三人恣意在公有或私有
          土地上建造房屋，即認為該人為房屋之所有人，將導
          致法秩序蕩然無存。至於原告雖提出之鄰里居民證明
          書，其僅能證明系爭房屋為原告所興建，實無法證明
          原告為所有人，因建造房屋屬事實行為，非法律行為
          ，自不得為確認之訴之標的。
  三、證據：提出本院95年度訴字第1178號民事判決為證。
丁、本院依職權向臺灣電力股份有限公司臺中區營業處函調系爭
    房屋之申請用電相關資料；向臺中市稅捐稽徵處函調系爭房
    屋之房屋課稅資料；向台中市政府函調系爭房屋拆遷補償費
    及自動拆除拆獎勵金爭議之相關訴願及訴訟案卷；向臺灣省
    自來水股份有限公司第四區管理處台中服務所函調系爭房屋
    之申請用水等相關資料，過院參辦。
    理      由
一、原告起訴主張其於82年間出資興建系爭房屋，故原告為系爭
    房屋之所有人。倘本院認定系爭房屋為被繼承人張陳鸞鶯所
    興建，因其他繼承人均已表示，渠等亦願意將共有權讓與原
    告，原告亦為系爭房屋之所有人。被告子○○、壬○○及癸○○為系爭房屋之基地共有人，均否認原告為系爭房屋之所
    有人。而被告台中市政府於94年5月12日府建土字第0940082
    287號函文，以系爭房屋權有爭議為由，認為系爭房屋之拆
    遷補償費與自拆獎勵金，應由原告與被告子○○、壬○○、
    癸○○共同具領。準此，被告均否認原告就系爭房屋有所有
    權，致使原告對系爭房屋所有權存在之法律關係不明確，必
    須藉由法院確認判決，以除去原告所有人地位受侵害之危險
    ，原告即有受確認判決之法律上利益，原告爰提起本件訴訟
    ，請求確認系爭建物為原告所有。被告台中市政府抗辯稱：
    原告因系爭房屋拆遷補償費與自拆獎勵金之請領權利歸屬，
    而與被告子○○、壬○○及癸○○發生爭議，被告台中市政
    府為此發函通知由其等共同具領。被告台中市政府所為公法
    上之行政處分，無法實質認定系爭房屋所有權之歸屬，故未
    使原告之私法上地位有受侵害之虞。是原告對被告台中市政
    府提起本件確認之訴，自屬欠缺權利保護之必要等語置辯。
    被告子○○、壬○○及癸○○抗辯稱：系爭房屋為被繼承人
    張陳鸞鶯違法擅自改建。依據本院95年度訴字第1178號民事
    判決，原告與其他繼承人應將系爭房屋拆除，並返還占有之
    土地，足見原告對系爭房屋未享有使用、收益及處分之權，
    無法排除他人干涉。既然原告就基地無使用權，縱使其為系
    爭房屋之原始建築人或繼承人，自無法取得系爭房屋之所有
    權。況建造房屋屬事實行為，非法律行為，自不得為確認之
    訴之標的等語置辯。
二、按受命法官為闡明訴訟關係，得整理並協議簡化爭點，民事
    訴訟法第270條之1第1項第3款定有明文。本院於96年11月20
    日言詞辯論期日，依據兩造主張之事實與證據，經簡化爭點
    協議，作為本件訴訟中攻擊與防禦之範圍。就兩造不爭執之
    事實而言有四：（一）本件確認所有權存在之系爭房屋，其
    與本院95年度訴字第1178號民事判決主文第1項所示建物，
    兩者為同一標的物，如附圖所示編號C與D部分。（二）被告
    子○○、壬○○及癸○○共有坐落台中市○○區○○段866
    地號之土地，其為系爭房屋所坐落基地。（三）被繼承人張
    陳鸞鶯之繼承人有原告、己○○、丁○○、張錦珠、辛○○
    、戊○○及庚○○等7人。（四）倘本院認定被繼承人張陳
    鸞鶯為系爭房屋之原始建築人，其他繼承人己○○、丁○○
    、張錦珠、辛○○、戊○○及庚○○，均願意將對系爭房屋
    之權利移轉與原告，由原告取得全部之權利。此等不爭執之
    事實，將成為本院判決之基礎。而本件爭點有二：（一）系
    爭房屋之原始建築人為被繼承人張陳鸞鶯或原告？此涉及原
    告是否原始取得系爭房屋之所有權，或經由繼承關係而取得
    事實處分權。（二）對土地無使用權者，是否能取得系爭房
    屋之所有權或事實處分權？此關乎原告縱使為原始建築人或
    經繼承關係承受系爭房屋，能否取得系爭房屋所有權或事實
    處分權之問題。
三、按確認法律關係之訴，非原告有即受確認判決之法律上利益
    者，不得提起之；確認證書真偽或為法律關係基礎事實存否
    之訴，亦同，民事訴訟法第247條第1項定有明文。所謂即受
    確認判決之法律上利益，係指因法律關係之存否不明確，致
    原告在私法上之地位有受侵害之危險，而此項危險得以對於
    被告之確認判決除去之者而言，故確認法律關係成立或不成
    立之訴，如具備前開要件，即得謂有即受確認判決之法律上
    利益。準此，原告因法律關係之存否不明確，致其私法上地
    位有受侵害之危險，提起確認法律關係存在之訴者，原告以
    否認其法律關係存在人之為被告，其被訴之當事人，並無當
    事人適格之欠缺問題。最高法院42年台上字第1031號及40年
    台上字第1827號分別著有判例。職是，倘被告於確認之訴中
    ，抗辯其未否認原告主張之法律關係，法院自應審究被告是
    否有否認原告主張權利之事實，以認定有無受侵害之危險存
    在。因被告台中市政府抗辯稱：其未否認或承認系爭房屋為
    原告所有，故原告對被告台中市政府提起本件確認之訴，自
    屬欠缺權利保護之必要云云。是本院自應探討被告台中市政
    府有無否認原告為系爭房屋所有人之事實，此為即受確認判
    決之法律利益之要件。經查：
  （一）被告台中市政府因原告與被告子○○、壬○○、癸○○
        間，前就系爭房屋拆遷補償費與自拆獎勵金之請領權利
        歸屬發生爭議，故於94年5月12日發函予原告、被告子
        ○○、壬○○、癸○○，通知由渠等4人共同具領系爭
        房屋拆遷補償費與自拆獎勵金。此有原告提出被告台中
        市政府94年5月12日府建土字第0940082287號函，附卷
        可憑。參諸被告台中市政府函之內容，可知被告台中市
        政府認為原告與其餘被告就系爭房屋之所有權歸屬有爭
        議，故要求渠等協議處理，再送被告台中市政府辦理。
        不論被告台中市政府是否有權認定系爭房屋所有權之歸
        屬，其通知原告與其餘被告共同領取拆遷補償費與自拆
        獎勵金，而非僅通知原告全數領取拆遷補償費與自拆獎
        勵金，其已否認原告非系爭房屋之單獨所有人。否則，
        被告台中市政府自得逕行通知原告全數領取款項，無須
        通知其他被告共同領取。蓋向被告台中市政府領取系爭
        房屋之全數拆遷補償費與自拆獎勵金，其領取人之要件
        ，必須擁有系爭房屋之全部所有。通知原告與其餘被告
        共同領取，無異視渠等為共有人，否認原告為系爭房屋
        之單獨所有人甚明。
  （二）原告不服被告台中市政府所為拒絕由原告全數領取拆遷
        補償費與自拆獎勵金之行政處分，迭經提起訴願與行政
        訴訟程序，被告台中市政府均不認為原告為系爭房屋之
        所有人，而拒絕將全數之拆遷補償費與自拆獎勵金交由
        原告領取在案。經本院於96年7月11日向台中市政府函
        調系爭房屋拆遷補償費與自動拆除拆獎勵金爭議之相關
        訴願及訴訟案卷，經被告台中市政府96年7月20日府建
        土字第0960158018號函覆相關資料可憑。此為被告台中
        市政府所不爭執。從而，本院堪認被告台中市政府就原
        告是否為系爭房屋之所有人，實存有爭議。是原告自得
        以否認其為系爭房屋所有人之被告台中市政府，列為本
        件確認所有權存在之對造。
  （三）被告子○○、壬○○及癸○○前於本院95年度訴字第11
        78號租佃爭議事件，其等以系爭房屋基地共有人之身分
        ，曾否認原告為系爭房屋之所有人。此有本院95年度訴
        字第1178號民事判決，附卷可憑。被告子○○、壬○○
        及癸○○於本件事件訴訟中，均主張被告就系爭房屋所
        坐落之基地無使用權，縱使為系爭房屋之原始建築人或
        繼承人，亦無系爭房屋之所有權（參照96年11月13日民
        事言詞辯論意旨狀與本院96年11月20日言詞辯論筆錄）
        。從而，被告子○○、壬○○及癸○○均否認原告為系
        爭房屋之所有人甚明。
  （四）被告否認原告就系爭房屋有所有權，使原告在被告台中
        市政府之94年間辦理台中市第12期市地重劃案中，無法
        向被告台中市政府領取全數之拆遷補償費與自拆獎勵金
        ，此涉及原告是否基於私法上之所有人地位，有權領取
        自動拆除拆遷補償費與自拆獎勵金之權利，既如前述。
        從而，被告否認行為，致使原告對系爭房屋所有權存在
        之法律關係不明確，必須藉由本院確認判決，以除去原
        告所有人之地位受侵害之危險，原告即有受確認判決之
        法律上利益，應得認定之。準此，被告否認原告為系爭
        房屋所有人，原告將其列為本件被告，當事人即有受
        本件確認系爭房屋所有權之法律關係判決之資格。至於
        系爭房屋是否確為原告所有，其屬訴訟標的之法律關係
        要件存否之問題，事涉訴訟實體上有無理由之問題，並
        非當事人適格之欠缺。
四、按自己建築之房屋，其與依法律行為而取得者有別，縱使不
    經登記，其不適用民法第758條所謂非經登記不生效力，即
    採登記生效要件主義。故以所有之意思興建房屋者，其為原
    始建築人，不基於他人既存權利，而獨立與原始取得房屋之
    所有權，故其取得所有權非以登記為要件。至於究以何人名
    義請領建造執照，在所不問（參照最高法院41年台上字第10
    39號判例、70年度台上字第1970號判決、89年台上字第1480
    號判決）。本件確認所有權存在之系爭房屋，其與本院95年
    度訴字第1178號民事判決主文第1項所示建物，兩者為同一
    標的物，均為附圖所示編號C與D部分，而系爭房屋坐落台中
    市○○區○○段866地號之土地為被告子○○、壬○○及癸○○共有，此為兩造所不爭執者。兩造所爭執者，在於系爭
    房屋之原始建築人為被繼承人張陳鸞鶯或原告？此涉及原告
    是否自始取得系爭房屋所有權之問題。經查：
  （一）證人即原告之兄己○○、丁○○、原告之姊丑○○○、
        辛○○、原告之妹戊○○、庚○○均證稱：系爭房屋非
        被繼承人張陳鸞鶯所興建，張陳鸞鶯為渠等之先母，原
        告於80年間出資約2、30萬元，興建系爭房屋等語（參
        照本院96年10月16日言詞辯論筆錄）。證人為原告手足
        之事實，有原告提出之戶籍謄本、戶籍登記簿及繼承系
        統表等件為證。被告台中市政府就該等證言之內容，並
        不爭執。原告是否為系爭房屋原始建築人，證人為原告
        至親，應知悉甚詳，其證詞有不可取代性，自不得因渠
        等有親戚關係，而排除該證詞之可信性。是上開證人之
        證詞，可證原告為系爭房屋之原始建築人。證人甲○○
        亦到庭結證稱：原告與其接洽木工工程之承作事項，其
        負責承作系爭房屋之木工工程，木工之工程款為30萬元
        ，其不認識被繼承人張陳鸞鶯等語（參照本院96年10
        月16日言詞辯論筆錄）。被告台中市政府就該證言，亦
        未爭執。自證人甲○○之證詞可知，原告出資委請證人
        承攬系爭房屋之木工工程，張陳鸞鶯非定作人。依據常
        理判斷，倘張陳鸞鶯為原始建築人，自應由張陳鸞鶯與
        證人甲○○接洽木工承作事宜。故自原告為該木工工程
        之定作人以觀，益徵原告為系爭房屋之原始建築人。
  （二）本院於96年7月26日向臺灣電力股份有限公司臺中區營
        業處詢問系爭房屋之申請用電相關資料，據該營業處函
        覆稱：原告為系爭房屋之用電戶，其電號為00-00-0000
        -00-0等情。此有該營業處96年8月1日D台中市第000000
        00001號函，附卷可憑。本院依據該營業處函，以電話
        與聯絡人梁輝雄通話。梁君於電話中回覆稱：該電號之
        用電戶即原告係自74年12月19日起列為用電戶等情。此
        有本院96年8月6日下午4時20分之公務電話紀錄可憑。
        自台電營業處之回覆可知，原告為系爭房屋之用電戶，
        倘張陳鸞鶯為系爭房屋之原始建築人，自應以張陳鸞鶯
        為用電戶。故原告為系爭房屋之用電戶，亦可作為原告
        為原始建築人之佐證。
  （三）本院於96年7月11日向臺中市稅捐稽徵處函調系爭房屋
        之房屋課稅資料與向臺灣省自來水股份有限公司第四區
        管理處台中服務所函調系爭房屋之申請用水等相關資料
        ，據該稅捐稽徵處與自來水公司之函覆，可知系爭房屋
        並無房屋稅設籍資料，亦無申請自來水之資料可查，此
        有台中市稅捐處96年7月20日中市稅財字第09600035376
        號函、台灣自來水公司96年7月19日函台水四中服字第
        09600025150號函，附卷可稽。自上揭之用電、課稅及
        用水等資料顯示，被繼承人張陳鸞鶯生前非系爭房屋之
        用電戶，亦非系爭房屋之納稅義務人，更未向台灣自來
        水公司申請自來水，足見張陳鸞鶯顯非系爭房屋之原始
        建築人至明。從而，被告子○○、壬○○及癸○○抗辯
        稱張陳鸞鶯為系爭房屋之之原始建築人云云，顯與事實
        不符。
五、按違章建築物雖無法至地政機關辦理所有權登記，惟其為財
    產權，自得為交易之標的物，最高法院48年台上字第1812號
    與50年台上字第1236號分別著有判例。系爭房屋為違章建築
    物，其未辦理建物第一次登記，固無法依據民法第758條之
    規定，為設權登記，然得為交易之標的物，亦可為繼承之標
    的物。原告為系爭房屋之原始建築人，自始與獨立取得系爭
    房屋所有權，既如前述。退步言，縱使被繼承人張陳鸞鶯為
    系爭房屋之原始建築人，正如被告子○○、壬○○及癸○○
    所抗辯。原告是否得經由繼承關係取得系爭房屋之權利，此
    關乎原告得否向被告台中市政府領取系爭房屋之拆遷補償費
    與自拆獎勵金，成為兩造爭執之其中重點，本院自應審究之
    。經查：
  （一）繼承因被繼承人死亡而開始，繼承人自繼承開始時，承
        受被繼承人財產上非專屬之一切權利、義務，民法第11
        47條與1148條分別定有明文。張陳鸞鶯已於94年4月22
        日死亡，原告、己○○、丁○○、張錦珠、辛○○、戊○○及庚○○為其繼承人等事實，此有除戶謄本、戶籍
        登記簿及繼承系統表等件，附卷可稽。系爭房屋之權利
        並非專屬權利，故應由原告與其他繼承人共同繼承系爭
        房屋之權利。
  （二）違章建築之讓與，雖因不能為移轉登記，而無法為不動
        產所有權之讓與，但受讓人與讓與人間如無相反之約定
        ，應認為讓與人已將該違章建築之事實上處分權讓與受
        讓人（參照最高法院85年度台上字第51號判決）。證人
        即繼承人己○○、丁○○、張錦珠、辛○○、戊○○及
        庚○○均到庭證稱：渠等均願意將系爭房屋之所有權讓
        與原告等語（參照本院96年10月16日言詞辯論筆錄）。
        既然除原告以外之全體繼承人，均同意將系爭房屋之事
        實上處分權讓與受原告，原告已取得系爭房屋之全部事
        實上處分權。
  （三）拆除房屋為事實上之處分行為，須有事實上之處分權者
        ，始有拆除之權限（參照最高法院69年度台上字第2913
        號、86年度台上字第2272號判決）。系爭房屋為違章建
        築，原告因繼承關係，雖無法辦理所有權移轉登記，但
        已就系爭房屋取得事實上之處分權，自有拆屋之權能。
        從而，原告縱使非系爭房屋之原始建築人，原告亦為事
        實處分權人，自得以此身分，向被告台中市政府領取系
        爭房屋之拆遷補償費與自拆獎勵金。
六、按土地與房屋為各別之不動產，各得單獨為交易之標的，因
    房屋之性質不能與土地分離而存在，故使用房屋必須使用該
    房屋之基地（參照最高法院95年度台上字第2897號判決）。
    倘土地與房屋之所有人，並非同ㄧ權利主體，房屋所有人是
    否負拆除之義務，應視其是否有合法占有之權源。故未經辦
    理登記之房屋原始建築人，或他人已因繼承關係取得該房屋
    之事實上處分之權利，倘房屋原始建築人或事實處分權人無
    權占有土地，自應命其拆除該房屋。本件被告子○○、壬○○及癸○○抗辯稱：本院95年度訴字第1178號民事判決命被
    繼承人張陳鸞鶯之繼承人應拆除系爭房屋，並將占有土地返
    還被告子○○、壬○○及癸○○，故原告無權使用土地，其
    無法取得系爭房屋之權利云云。是本項爭執之重心，在於房
    屋原始建築人或事實處分權人，倘無權占有其房屋坐落基地
    時，是否無法取得系爭房屋之所有權或事實處分權？本院自
    應探討之。經查：
  （一）因房屋無法與土地分離而存在，固使用房屋必須使用該
        房屋之基地，惟不得因此依附關係，即遽斷無權占用土
        地者，自無法取得土地上之房屋所有權或其他權利。蓋
        基於一物一權主義，房屋與其坐落土地為各別之不動產
        ，各得單獨為交易之標的，縱使房屋權利人，對其基地
        無合法占有權源，負有拆屋還地之義務，亦不影響其取
        得房屋之權利。
  （二）被告子○○、壬○○及癸○○前於本院95年度訴字第11
        78號租佃爭議事件，以系爭房屋基地共有人之身分，請
        求被繼承人張陳鸞鶯之繼承人拆屋還地，經判決勝訴在
        案，此有本院95年度訴字第1178號民事判決，附卷可稽
        。揆諸前揭說明，不論原告就被告子○○、壬○○及癸○○之共有土地，是否有合法占有權源，均不影響原告
        為系爭房屋所有人或事實處分權人之權利。從而，被告
        子○○、壬○○及癸○○抗辯系爭房屋無權占用渠等共
        有土地，原告無法取得系爭房屋之權利云云，顯屬無據
        。
  （三）至於被告子○○、壬○○及癸○○另抗辯稱：建造房屋
        屬事實行為，非法律行為，自不得為確認之訴之標的云
        云。興建房屋雖屬事實行為，然當事人間該對房屋之所
        有權或事實處分權有爭議時，將導致法律關係之存否不
        明確，當事人間自有即受確認判決之法律上利益。從而
        ，被告子○○、壬○○及癸○○持上開抗辯，認為系爭
        房屋之權利，不得為確認之訴之標的云云，洵非正當。
七、綜上所論，原告依據系爭房屋所有人之法律關係，請求確認
    坐落台中市○○區○○段866地號土地上建物即門牌號碼台
    中市○○區○○路199號房屋，如附圖所示編號C、面積0.01
    13公頃之建物，暨如附圖所示編號D、面積0.0054公頃之無
    門牌鐵皮屋，均為原告所有，為有理由，應予准許。
據上論結：本件原告之為有理由，依民事訴訟法第78條、第85條
第1項前段，判決如主文。
中　　華　　民　　國　　96　　年　　11　　月　　30　　日
                  民事第三庭    法  官  林洲富
正本係照原本作成。
如對本判決上訴，須於判決送達後20日內向本院提出上訴狀。
中　　華　　民　　國　　96　　年　　11　　月　　30　　日
                                書記官  陳其良
附圖：95年6月30日台中市中興地政事務所土地複丈成果圖
